【裁判字號】    89,自,96
【裁判日期】    891230
【裁判案由】    背信
【裁判全文】
臺灣基隆地方法院刑事判決                          八十九年度自字第九十六號
    自  訴  人  乙○○
    被      告  丙○○
                甲○○
右列被告因背信案件，經自訴人提起自訴，本院判決如左：
    主      文
丙○○、甲○○均無罪。
    理      由
一、自訴意旨略以，自訴人於民國八十九年九月六日與興宸房屋仲介有限公司（下稱
    興宸公司）訂定專任委託契約書，委託興宸公司以新台幣（下同）二百萬元之價
    格，代為銷售基隆市○○街三０三巷六弄十六號房屋一棟，嗣興宸公司以已尋獲
    買主陳葉罔市為由，通知自訴人於八十九年九月二十三日至興宸公司與買主陳葉
    罔市簽訂不動產買賣契約書，惟因買主陳葉罔市拒依不動產買賣要約承諾書第二
    條之約定，一次付清二百萬元之總價，自訴人因而拒簽不動產買賣契約書，詎興
    宸公司負責人丙○○及代書甲○○，竟以自訴人拒絕簽約，係可歸責於自訴人，
    致買賣不成立，應加倍返還定金（定金為五萬元）予買主，自訴人不得已乃應所
    求支付十萬元予買主。查被告丙○○係興宸公司負責人，被告甲○○為代書，均
    受自訴人委任處理事務，竟意圖為自己或第三人不法利益，損害自訴人利益，而
    為違背其任務之行為，致生損害於自訴人之財產，因認被告二人犯有刑法第三百
    四十二條之背信罪云云。
二、訊據被告丙○○、甲○○均堅決否認有自訴人所指之前開犯行，被告丙○○辯稱
    ，自訴人與興宸公司簽約委託興宸公司代售前開房屋，興宸公司也找到買主陳葉
    罔市，要約書及委託書有規定，賣方拒絕賣，須賠償買方違約金，為了顧及買方
    權益，所以才要求賣方之自訴人賠違約金，且違約金亦是買方拿走，伊雖係興宸
    公司負責人，但並未有背信之情事云云；被告甲○○辯稱，伊受買主陳葉罔市委
    託代簽買賣契約及代辦過戶手續，因自訴人說同一房屋有委託他人代售，必須到
    九月二十三日契約到期沒有人買，才可以賣給買主，若已賣出去，願意賠償本件
    買主五萬元，九月二十三日見面，自訴人說沒有賣出去，找很多藉口推託，買
    主都願接受，但自訴人仍拒絕簽約，所以才要自訴人賠償買主，自訴人當天並未
    曾提出要買主一次付清二百萬元總價款之要求云云。
三、按刑法第三百四十二條之背信罪，須以為他人處理事務為前提，所謂為他人云者
    ，係指受他人委任，而為其處理事務而言。受任人之違背任務之行為，須具有為
    圖取不法利益或圖加不法損害之意思，為構成要件，若本人利益之受損害，乃基
    於正當原因，並非不法，則因欠缺犯罪意思要件之故，即難律以本罪。最高法院
    先後著有四十九年台上字第一五三０號、五十三年台上字第二四二九號判例足稽
    。經查：
    (一)依民間習慣，房屋買賣，簽約及辦理過戶手續，常由買方指定之代書辦理，被
      告甲○○指其係受買主陳葉罔市之委託出面與自訴人簽約及代辦過戶手續，已
      非無稽。雖買賣契約簽訂後，需由買賣雙方提供過戶應備文件委由代書辦理過
      戶手續，但也於買賣契約簽訂後，需辦理過戶手續時，賣方始有委任代書之必
      要，本件買賣契約並未正式簽立，既為自訴人所自承，自無後續之辦理過戶手
      續，則在此之前，被告甲○○應僅受買主之委任代簽買賣契約，與自訴人尚不
      發生委任關係，已無受自訴人委任而違背任務之可言。
    (二)前開買賣契約之所以未能簽立，究係因買主陳葉罔市不願一次付清總價款二百
      萬元，抑自訴人故意設詞推託，不願簽立正式契約，自訴人與被告二人固各執
      一詞，但衡之常情，苟係買主陳葉罔市不願一次付清總價款，自訴人以責不歸
      己，應無應允給付違約金之理。再參酌興宸公司因自訴人拒絕簽約出售前開房
      屋，主張自訴人已違背其與該公司間所立之委託契約書之約定，向本院起訴請
      求自訴人按約定價格二百萬元之五％給予該公司違約金十萬元，亦據本院以八
      十九年基小字第四三０號認定自訴人確已違約，在酌減後判決自訴人應給付該
      公司七萬五千元，有本院前開判決正本附卷可稽，準此，尤足認前開房屋買賣
      契約之所以未能簽立，責在自訴人，從而被告二人依自訴人與買主陳葉罔市所
      簽訂之不動產買賣要約承諾書第七條(2)之約定：「賣方同意出售或買方同意依
      賣方之條件購買後，若有反悔不賣或其他行為致無法完成簽約之情事，賣方除
      同意支付上開房地總價之五％予受託人作為服務報酬外，並加倍賠償定金予買
      方。」告知自訴人應賠償加倍之定金予買方陳葉罔市，顯無圖取不法利益或圖
      加不法損害之意思，且自訴人利益之受損害，亦係基於正當原因，並非不法。
四、綜上所述，被告丙○○雖受自訴人委任，被告甲○○縱使亦一併同受自訴人委任
    ，依前開最高法院判例所示，自均不構成背信罪責。其他又乏任何確證足資證明
    被告等犯罪，既不能證明被告等犯罪，應予諭知無罪之判決。
據上論斷，應依刑事訴訟法第三百四十三條、第三百零一條第一項判決如主文。
中      華      民      國      八十九      年    十二    月    三十    日
                              臺灣基隆地方法院刑事第一庭
                                      法  官  洪  政  雄
右正本證明與原本無異。
對於本件判決如有不服，應於收受送達後十日內，向本院提出上訴書狀，上訴於臺灣
高等法院，並按他造當事人之人數附具繕本。
                                      書記官  鄒  秀  賢
中      華      民      國      九十        年    一      月    四      日


司法院資訊處製作；財團法人民間司法改革基金會備份。
